臺灣板橋地方法院民事判決　九十一年訴字第一二六○號
　　原　　　告　甲○○
　　被　　　告　乙○○
右當事人間請求損害賠償事件，經刑事庭移送前來，本院判決如左：
    主    文
被告應給付原告新台幣肆拾貳萬零肆佰元及自民國九十年十一月八日起至清償日止，
按週年利率百分之五計算之利息。
原告其餘之訴駁回。
訴訟費用由被告負擔柒分之壹；餘由原告負擔。
本判決第一項於原告以新台幣壹拾肆萬元供擔保後，得假執行；但被告如於假執行之
程序實施前以新台幣肆拾貳萬零肆佰元為原告預供擔保時，免為假執行。
原告其餘假執行之聲請駁回。
    事    實
甲、原告方面：
一、聲明：求為判決：
    １、被告應給付原告新台幣（下同）二百七十五萬二千九百六十七元及自起訴狀
        繕本送達翌日起，至清償日，按週年利率百分之五計算之利息。
    ２、訴訟費用由被告負擔。
    ３、願供擔保請求宣告假執行。
二、陳述：
︵一︶被告乙○○於民國八十九年十二月十一日上午十時三十五分，騎乘車牌ＬＬＬ
      │六五三號之重機車，自台北縣新莊市○○街往五股方向行進，於通過中和行
      五七巷之無號誌路口，應減速慢行，且注意車前狀況，惟其卻未減速，並超速
      行駛，因而撞及原告甲○○所騎乘且將進入中和行五七巷之巷道內之車牌ＱＲ
      Ｄ│一六九號輕機車，致原告受有右肩頭鷹突關節脫臼、右手腕粉碎性骨折、
      左小腿瘀挫傷等傷害，經原告提出告訴，刑事部分經本院以九十年度交易字第
      五○五號刑事判決處被告拘役五十日在案。而按「因故意或過失不法侵害他人
      之權利者，負損害賠償責任．．．」、「不法侵害他人之身體或健康者，對於
      被害人因此喪失或減少勞動能力或增加生活上之需要時，應負損害賠償責任」
      、「不法侵害他人之身體、健康．．．者，被害人雖非財產上損害，亦得請求
      賠償相當之金額．．．」，民法第一百八十四條第一項前段、第一百九十三條
      第一項及第一百九十五條第一項前段分別定有明文，原告既因遭被告所撞而受
      傷，自得向被告請求左列賠償：
      １、醫療費部分：原告住院期間及出院門診治療，有關自行負擔醫療費用合計
          四萬九千七百七十三元，共有左列項目：
        （１）、在「行政院衛生署台北醫院」支出五千一百八十二元。
      　（２）、在「長庚紀念醫院」支出二萬零六百六十一元。
      　（３）、在「新泰醫院」及「亞東醫事檢驗所」支出七百九十元。
      　（４）、在「至寶堂中醫聯合診所」支出五百四十元。
      　（５）、購買「傷藥粉」支出二萬二千六百元。
      ２、減少勞動能力及增加生活上負擔之損害部分：按「不法侵害他人之身體或
          健康者，對於被害人因此喪失或減少勞動能力或增加生活上之需要時，應
          負賠償責任，自應包括因勞動能力之喪失或減少，而喪失將來一部或全部
          之收入，及將來維持傷害後身體及健康之必須支出在內（最高法院二十二
          年上字第三五三號判例參照），參以民法第一百九十三條支付定期金之意
          旨，尤為顯然」，最高法院六十五年第八次民庭庭推總會著有決議可參。
        （１）、查原告因有上揭車禍致其「右肩鷹突關節脫臼及右手腕粉碎性骨折
                」，而使「右腕關節攣縮（活動角度為掌曲三○度、背曲二○度）
                及右肩關節攣縮（活動角度為前舉二○度、後舉四五度、側舉七○
                度、內旋一○○度、外旋○度）」，亦必然使原告之勞動能力減少
                ；且原告上揭殘廢應屬「一上肢三大關節中，有二大關節遺存運動
                障害者」，係屬「第十一級殘廢」，依「各殘廢等級喪失勞動能力
                比率表」之內容，原告應減少勞動能力之比率為「百分之三八．四
                五」，而每月收入則應依行政院勞工委員會於八十七年八月二十八
                日所核定基本工資每個月一萬五千八百四十元計算，且原告係於四
                十九年八月十八日出生，至八十九年十二月十一日發生本件車禍時
                為止係四十歲又三個月二十二日，依勞動基準法第五十四條第一項
                規定，六十歲為強制退休年齡，因此原告之勞動期限，扣除上揭車
                禍休養不能工作之十個月，亦應有十八．八三年，故減少勞動能力
                之全部金額依「霍夫曼計算法」扣除中間利息之一次給付為九十八
                萬七千六百六十四元。
        （２）、又原告因上揭殘廢，致無法整理家務及照顧家人，因此須每月雇人
                打排、煮飯，亦必然增加生活上之需要，每月須額外支出二千元，
                一年則為二萬四千元，原告之平均餘年為四二．七八年，故增加原
                告生活需要之全部金額，依「霍夫曼計算法」扣除中間利息之一次
                給付為五十五萬七千一百三十元。
        （３）、有關不能工作之損失部分：原告自八十九年十二月十一日車禍受傷
                ，尤其「右手腕粉碎性骨折」等傷害，已造成第十一次殘廢，並領
                有身心障礙手冊，因此原告右手指根本無法使力，而無法工作，故
                原告車禍迄今不能工作。亦應依前述最低工資計算十個月不能工作
                之損失十五萬八千四百元。
     ３、有關因精神上苦痛所請求之慰撫金：原告因上揭車禍致「右肩頭鷹突關節
         脫臼、右手腕粉碎性骨折及右小腿瘀挫傷」等傷害；尤其「右手腕粉碎性
         骨折」造成原告右手終生無法使力而殘廢，已嚴重造成原告精神上之痛苦
         ；又原告因受傷部位集中在右手，以致原告生活至為不便，動作亦相當遲
         緩，更無法整理家務及照顧家人，對家人甚感歉疚不安，故上揭車禍造成
         精神上之痛苦，對原告不可謂不鉅大，且係永生難忘，是原告請求精神慰
         藉金一百萬元，亦不為過。
（二）、本件車禍應由被告負全部過失責任，原告並無任何過失可言：
        查原告於案發時係從「中和街五七巷口」左轉進入「中和街六○巷」時，有
        將其機車停下，看左右並無來車後，始通過「中和街」；且被告係住在「中
        和街三十三號」，距肇事地點「中和街六○巷」巷口只有約五十公尺，且被
        告亦於台灣高等法院刑事庭自承其於案發時，係從其家中出發；再觀「事故
        現場圖」之兩車倒地位置，被告之重機車係躺在中和街六○巷之巷道中間，
        而原告之輕機車係倒在碾米店前面，相距應有五、六公尺以上，顯然原告之
        輕機車應有為被告之重機車以「極快速度」撞擊所致，故被告重機車之時速
        在其時應有在五十公里以上，是被告在案發當時，騎重機車既以極速之速度
        ，從住家衝到肇事地點，只須三．五秒而已（即五○○○○公尺÷六○分÷
        六○秒＝一四公尺、五○公尺÷一四公尺＝三．五秒）。又原告在案發前以
        極慢之速度要左轉進入中和街六○巷而通過中和街時，被告方準備從其住家
        出發，故原告在其時根本不可能看到中和街左右有來車，亦不可能有左轉車
        未讓直行車先行之肇事原因。是本件車禍實因被告超速行駛，且行經無號誌
        之路口未減速慢行所致，是被告當然須負全部過失責任，而原告並無過失。
        本件被告就刑事判決上訴後，台灣高等法院未審酌被告在案發時之行車速度
        應有五十公里以上，且其自家中至案發地點僅約五十公尺，故其自家中至案
        發地點亦不過約三．五秒，而原告於通過中和街之前，有停車查看中和街左
        右有無來車，被告剛從其家中騎重機車出發，原告不可能看到有被告來車，
        應無左轉車應讓直行車先行之違規情事，依最高法院五十年度台上字第一○
        一號判決，獨立民事訴訟應不受上開刑事判決認定之拘束。
三、證據：提出長庚紀念醫院診斷證明書一份及收據十九紙、行政院衛生署台北醫院
    診斷證明一份及收據十四紙、新泰醫院收據三紙、亞東醫事檢驗所收據一紙、至
    寶堂中醫聯合診所收據四紙、送貨單三份、勞工保險殘廢給付標準表一份、各殘
    廢等級喪失勞動能力比率表一份、霍夫曼計算法扣除中間利息之一次給付計算表
    一份、吳翠愛所出立約僱單一份、民國八十八年台北市女性簡易生命表一份、身
    心障礙手冊一份、事故現場圖、台灣高等法院九十一年度交上易字第一二八號刑
    事判決一份、勞工保險投保薪資分級表一份（均為影本）為證，並聲請函囑勞工
    保險局鑑定原告之運動障害程度。
乙、被告方面：
壹、被告：
一、聲明：求為判決駁回原告之訴。如受不利判決，願供擔保請求免予假執行。
二、陳述：
（一）、原告所稱車禍當時係從「中和街五七巷口」左轉進入「中和街六十巷」時，
        有將其機車停下，並非事實。參照警方於案發隔日（八十九年十二月十二日
        ）根據雙方口述所繪製之現場圖，原告清楚指出自己中線直接左轉中和街六
        十巷，且在肇事後一年內之偵查庭上，原告皆表示自己在中線左轉，何以在
        案發一年後聲稱有於五十七巷暫停，所以原告一年後之陳述不足採信。
（二）、原告表示「兩車倒地位置相距應有在五、六公尺以上」，然而中和街六十巷
        巷寬約五．九公尺。觀警方所繪製現場圖之兩車倒地位置，被告之重機車 (
        即Ａ車 )係躺在巷道中間，而原告之輕機車 (即Ｂ車 )則倒在碾米店前面，
        再觀被告所提出之中和街六○巷照片實際測量數據，此段距離約有二．八公
        尺 (約半個巷道寬 )，非原告所述有五、六公尺以上 (即一個巷道寬 )。此
        外，原告於肇事機車倒地後，若無旁人幫忙扶起至米店旁，以原告的傷勢，
        絕無能力將其機車抬起，因此原告與被告兩車倒地位置車距應在二．八公尺
        以內。
（三）、又事故現場並無剎車痕跡，原告有何證據顯示被告車速在五十公里以上？台
        灣省台北縣區車輛行車事故鑑定委員會鑑定報告亦表示被告無任何超速行為
        。此外，台灣省車輛行車事故覆議委員會之鑑定意見表示「被告未減速反超
        速行駛」，與先前鑑定報告結果有相當大之矛盾，其反超速之理由實無根據
        。
（四）、又就原告請求賠償之金額部分，原告於手部醫療後，其手腕後續的相關保健
        ，實不應由被告完全負擔。根據原告於刑事附帶民事起訴狀所提供的醫療單
        據顯示，原告在八十九年十二月二十一日至二十八日於長庚醫院開刀手術治
        療後，經醫師診斷證明書表示需六個月的復健，但原告並未遵照醫師指示，
        擅自於開刀八日後，在九十年一月五日於蒲陽中西藥局、一月十日於台北醫
        院、一月十二日及二十六日分別於劉泰源國藥號就醫及購買傷藥粉。原告不
        正確的復健過程，使手部復健結果不如預期，原告理應負擔部分責任。
三、證據：提出照片二紙為證。
丙、本院依職權調閱本院九十年度交易字第五○五號過失傷害案全卷。
　理　由
一、按訴狀送達後，原告不得將原訴變更或追加他訴，但擴張或減縮應受判決事項之
    聲明，則不在此限，此觀民事訴訟法第二百五十五條第一項第三款之規定自明。
    本件原告起訴時原請求被告給付三百零五萬三千九百五十四元及自訴狀繕本送達
    翌日起之利息，嗣就其賠償項目中減少勞動能力及不能工作損失部分，改依行政
    院勞工委員會所公布之最低工資每月一萬五千八百四十元計算，請求之總金額減
    少為二百七十五萬二千九百六十七元及自訴狀繕本送達翌日起之法定利息，核屬
    應受判決事項之減縮，依前揭說明，並無不合，先行敘明。
二、本件原告主張被告於八十九年十二月十一日騎乘機車，於台北縣新莊市○○街六
    十巷口直行穿越時，與欲左轉之原告機車發生車禍碰撞，致原告倒地受傷，而被
    告刑事部份並經本院及台灣高等法院，對於被告以過失傷害罪判處拘役五十日確
    定之事實。業據其提出診斷書、本院九十年度交易字第五○五號及台灣高等法院
    九十一年度交上易字第一二八號刑事判決書為證據，且為被告所不爭執，自堪認
    定。
三、被告乙○○雖否認有過失，辯稱其並未超速云云，惟查依刑事卷附現場圖所示，
    肇事現場為無號誌巷道岔路口，則被告自應注意依道路交通安全規定第九十三條
    第一項第三款規定，其行經該岔路口，必須減速慢行，並作隨時停車之準備，而
    依其於警訊中自述，當時天氣晴朗，視線良好，而其於接近路口時漸漸將車慢下
    來，於車禍發生前並未發現原告之機車，但中和街為雙向二車道之道路，依繪製
    現場圖之警員楊俊賢於刑事案件審理中作證指稱現場圖內被害人即原告之機車位
    置即是車禍當時之位置，而在現場圖上原告之機車係倒在距被告機車行車方向之
    路邊較近處，顯然原告機車已左轉至靠近該路邊處始發生車禍，因此，若非被告
    顯然欠缺對車前狀況之足夠注意，且在行經該路口並未減速至隨時準備停車，否
    則應不致於在原告已完全大部分之左轉行為時，仍未能及時發覺並剎停車，故被
    告對本件車禍發生確有過失，況且本件車禍經分別送請鑑定及覆議結果，均認被
    告行經無號誌交岔路口，未減速且未注意車前狀況，亦為肇事之原因，有台灣省
    台北縣車輛行車事故鑑定委員會北鑑字第九○一五六九號鑑定意見書、台灣省車
    輛行車事故覆議鑑定委員會九十年八月二十九日府覆議字第九○一六五五號函附
    於刑事案卷可參，是被告應負過失責任，更為明顯。
四、至原告主張本件車禍發生應由被告負全部過失責任，其理由係以當時原告於左轉
    前已停車確認並無來車，係因被告以超過五十公里以上之極速自其家行駛至路口
    ，原告無法發現被告之來車，並無任何過失可言。惟按汽車行經無號誌之交岔路
    口時，轉彎車應暫停讓直行車先行，道路交通安全規則第一百零二條第一項第二
    款定有明文，原告於該處無號誌之交岔路口左轉時，雖辯稱其事前已暫時確認無
    來車始左轉，惟當時對向車道至少有被告之來車，為確定之事實，且被告自位於
    中和街三十三號之家中行至中和路六十巷口，依原告所述，其間至少有五十公尺
    ，則原告於日間視線良好之情況下，自對向五十公尺遠處直行駛近之機車無論速
    度如何快速，原告均不應未及時發覺並採取停讓來車先經過再左轉之措施，原告
    不論是因疏於注意而未發覺對向來車，或者係錯估來車速度，誤認不致撞及，以
    致肇事，均難辭其過失之責。且前述交通事故鑑定及覆議意見，亦均認原告於左
    轉時未停讓直行車先行為肇事之主要原因。至原告又主張被告機車倒地位置與原
    告機車位置相距五、六公尺，顯見被告之時速在五十公里以上云云，惟前述警員
    楊俊賢於刑事案件審理中證述，被告之機車事後已移動位置，且肇事現場並未遺
    留煞車痕，至碰撞後兩車倒地位置，涉及諸多不確定因素，無法遽然以此確認原
    來行車速度為若干？則原告以被告機車移動後之位置距離推斷被告機車之時速顯
    非可採，更何況即使被告係於三．五秒之時間內直駛至肇事路口，亦難謂原告眼
    光即無法及時查知而暫停讓過，因此，原告此部分主張並無可取。
五、被告乙○○因前述過失行為不法侵害原告之身體，既經認定，則原告本於侵權行
    為之規定請求被告賠償損害，自屬有據。而就其請求賠償之項目，分述如左：
︵一︶醫療費四萬九千七百七十三元部份：查其中傷藥粉二萬二千六百元未經提出醫
      師處方，難認係醫療上之必要。其餘醫療費二萬七千一百七十三元依原告所受
      傷害及各收據載明治療費別，自屬治療上之必要費用，應由被告賠償原告。至
      被告另抗辯原告於長庚醫院手術後，醫囑須復健六個月，但原告仍四處就醫服
      藥，其不正確之復健過程，亦導致恢復未如預期，應自負其責云云，惟長庚醫
      院醫囑須復健，並非即謂原告於其間不得再接受其他診療，客觀上其接受其他
      診療及服藥，亦非當然足以導致復健情況不良，而被告就其抗辯亦未提出確實
      之證據以實其說，自難採信。
︵二︶不能工作之損害十五萬八千四百元及勞動能力減少損害九十八萬七千六百六十
      四元部分：原告主張受傷後，自八十九年十二月二十一日起，至起訴時止，共
      十個月，完全不能工作，而自第十一月開始，因受傷無法復原達十一級殘廢，
      工作能力減少百分之三八．四五，而依行政院勞工委員會公告最低每月工資一
      萬五千八百四十元計算不能工作之損害金。惟依其所提出之長庚紀念醫院診斷
      書所載，原告於八十九年十二月二十一日住院，而於八十九年十二月二十八日
      出院，出院後約需六個月復健期間，則原告完全不能工作之期間應為六個月又
      八日，嗣後依原告所提出其於九十年七月三十一日之診斷證明書所載，其於事
      故發生後七個月餘，仍遺存右腕關節攣縮（活動角度為掌曲三○度，背曲二○
      度）及右肩關節攣縮（活動角度為前舉一一○度，後舉四十五度，側舉七○度
      ，內旋一○○度，外旋零度），而其於九十年九月三日回診時，其恢復情形為
      右肩上舉一八○度，外旋三○度（而一般正常之情形為五○至六○度），右肩
      輕微疼痛，右手腕疼痛較劇烈，手掌旋轉時手心朝上有困難，有長庚紀念醫院
      九十年十一月二十二日九○長庚院法字第一○九一號函附於本院九十年度交易
      字第五○五號過失傷害卷內可按，且原告提出之內政部發給身心障礙手冊亦記
      載原告為輕度肢障，並有台北縣政府九十年十一月十九日九十北府社障字第四
      二二三○五號函及身心障礙個案資料卡附於前述刑案卷內可憑，可證原告因本
      件事故確已致殘障而喪失部分勞動能力，惟其喪失之程度，依上開書證所載，
      其右肩可旋轉之程度為一般人之二分之一至五分之三之間，參酌原告所提出之
      勞工保險殘廢給付標準表及各殘廢等級喪失或減少勞動能力比率表所示，其應
      屬第十三級殘障，勞動能力減少為百分之二三．○七，原告主張其已達十一級
      殘障，並非可採。又喪失或減少勞動能力，應以其能力通常所取得之收入為標
      準，並不以該段時間有無工作而有不同（最高法院八十五年度台上字第二三一
      七號判決參照），則原告請求依最低工資計算其減少之勞動能力損害，尚屬有
      據。而原告於住院及出院復健期間無法工作六個月又八日，依最低工資每月一
      萬五千八百四十元計算損害額為九萬九千三百十七元。且原告係四十九年八月
      十八日出生，則其於八十九年十二月二十八日出院後經過六個月復健期間即九
      十年六月二十八日，其年齡為四十歲另十又三分之一個月，算至六十歲退休尚
      有十九年另一又三分之二個月，而依此期間其勞動能力喪失百分之二三．○七
      計算，則每月工作能力損害額為三千六百五十四．三元，每年為四萬三千八百
      五十二元。算至九十一年九月九日言詞辯論終結時止損害額均已屆期，其金額
      為五萬二千三百七十八元 (計算方法：三六五四．三乘十四又三分之一月＝五
      二三七八元），而言詞辯論終結後至六十歲退休期間尚有十七年另十一又三分
      之一個月，為未屆期之工作能力喪失損害，其賠償額一次給付時，依霍夫曼計
      算法扣除中間利息後應為五十七萬二千一百三十三元（計算方法：[00000000
      ＋540541＊11.33÷12]÷0000000＊43852）。
      則合計原告就無法工作之損害，及勞動能力部分喪失之損害額合計應為七十二
      萬三千八百二十八元，原告請求賠償工作損害金，其超過此部份之請求，不應
      准許。
（三）增加生活支出五十五萬七千一百三十元部分：原告主張其係因殘廢，致無法整
      理家務及照顧家人，因此須每月雇人打掃、煮飯，而增加每月二千元之生活支
      出，固據提出約僱單影本一份為證，惟查原告為輕度肢障，對家事整理的輕便
      工作，並非當然無法勝任，僅依原告與第三人間之約僱單無從認定確有此生活
      支出之必要。何況整理家務及照顧家人並非原告自己對家庭成員明確之義務負
      擔，共同生活之家庭每一成員均須共同協力，且亦無任何事證足認原告家庭全
      體成員因原告車禍受傷致家中成員維持家務受有何等之障礙，致有外僱他人代
      為整理家務之必要，則原告主張應由被告負擔此部分生活支出之費用，並無可
      取。
︵四︶精神慰藉金一百萬元部分：查原告受傷殘障處在右手，對肉體痛楚及生活不便
      所造成之精神痛苦，至為顯然，以及被告為初出社會之青年，經濟能力及社會
      地位有限，而原告則平時係協助丈夫照顧店務或家務，本院斟酌實際情況，及
      兩造之身分、地位，認原告之精神慰撫金請求，以參拾萬元為適當，其逾此數
      額之請求，為無理由。
六、綜前所述，原告因本件車禍所受之損害額合計為一百零五萬一千零一元，惟原告
    就本件車禍事故之發生，亦與有過失，已如前述，自應依民法第二百十七條規定
    ，減低被告之賠償金額。本院斟酌原告係於無號誌之交岔路口左轉未讓直行車先
    行，其過失程度較被告為大，且交通事故鑑定亦認定原告之疏失為肇事之主因及
    其他客觀情況，認原告應自行負擔百分之六十之過失責任，而被告則負擔百分之
    四十之責任為適當，則過失相抵後，原告得請求被告賠償之金額應為四十二萬零
    四百元。因此，原告請求被告賠償，於四十二萬零四百元及自起訴狀繕本送達翌
    日即九十年十一月八日起，至清償日止，按法定利率計算之利息部分，為有理由
    ，應予准許。其逾此數額之賠償金及法定利息之請求，則非有據，應予駁回。
七、本件事證已明，兩造其餘攻擊防禦方法核與判決結果並無影響，爰不一一予以論
    列。
八、本件兩造均陳明願供擔保，請求宣告假執行及免予假執行，就原告勝訴部分，經
    核均無不符，爰各酌定相當之擔保金額准許之；至原告敗訴部分，其假執行之聲
    請，因訴之駁回而失所依附，併予駁回。
九、結論：本件原告之訴，為一部有理由，一部無理由，並依民事訴訟法第七十九條
    但書、第三百九十條第二項、第三百九十二條，判決如主文。
中　　　華　　　民　　　國　　九十一　　年　　　九　　　月　　二十三　日
                                臺灣板橋地法院民事第三庭
~B法　　　官　黃麟倫
右為正本，係照原本作成。
如對本判決上訴，須於判決送達後廿日內向本院提出上訴狀
中　　　華　　　民　　　國　　九十一　　年　　　九　　　月　　二十五　日
~B法院書記官　張文惠
